臺灣彰化地方法院民事判決　九十一年度訴字第三八三號
　　原　　　告　　宇○○
　　訴訟代理人　　何孟育律師
　　複　代理人　　黃怡瑜律師
　　　　　　　　　甲○○
　　被　　　告　　宙○○
　　　　　　　　　寅○○
　　　　　　　　　丙○○
　　　　　　　　　地○○
　　　　　　　　　乙○○
　　　　　　　　　Ｃ○○
　　　　　　　　　Ａ○○
　　　　　　　　　黃○○
　　　　　　　　　壬○○
　　　　　　　　　Ｂ○○○
　　　　　　　　　庚○
　　　　　　　　　戊○○○
　　訴訟代理人　　丁○○
　　被　　　告　　子○○
　　　　　　　　　癸○○
　　　　　　　　　己○○
　　　　　　　　　辛○○
　 　　　　　 　　辰○○
　　　　　　　　　巳○○
　　　　　　　　　卯○○
　　　　　　　　　玄○○
　　兼
　　訴訟代理人　　午○○
　　被　　　告　　酉○○○
　　　　　　　　　申○○
　　　　　　　　　未○○
　　　　　　　　　戌○○
?
　　法定代理人　　Ｄ○○
　　被　　　告　　亥○○
　　　　　　　　　天○○
　　　　　　　　　丑○○○
右當事人間請求分割共有物事件，業經本院於民國九十三年一月九日言詞辯論終結，
茲判決如左：
    主      文
被告卯○○、巳○○、午○○、辰○○、玄○○、酉○○○、申○○、未○○、戌○○、亥○○、天○○、寅○○、丑○○○應就其被繼承人張續所遺坐落彰化縣二林鎮
○○段第五八四、六○七及六○八地號、地目建、面積二七二九點八平方公尺、三０
六點三一平方公尺及四０點四七平方公尺三筆土地應有部分各二四分之二，辦理繼承
登記。
兩造共有坐落第一項土地合併分割為如附圖甲案即彰化縣二林地政事務所收件日期九
十二年七月三十一日第一二八七號土地複丈成果圖所示：編號１、面積三七三點二三
平方公尺土地，分歸兩造按原應有部分比例維持共有，供道路使用；編號２、３、４
及２３、面積各七八點八五、八０點八九、八二點九三及八八點五二平方公尺四筆土
地，分歸被告丙○○所有；編號５、面積八四點九七平方公尺土地，分歸被告己○○
所有；編號６、面積八八點二三平方公尺土地，分歸被告癸○○所有；編號７、面積
九五點五四平方公尺土地，分歸被告子○○所有；編號８、９及１０、面積各八六點
０一、八五點九九、八六點０一平方公尺三筆土地，分歸被告寅○○所有；編號１１
、面積八五點九九平方公尺土地，分歸被告壬○○所有；編號１２、面積八六點０一
平方公尺土地，分歸被告辛○○所有；編號１３、面積八五點九九平方公尺土地，分
歸被告庚○所有；編號１４及１５、面積各七七點一七、九二點三一平方公尺二筆土
地，分歸被告Ｃ○○所有；編號１６、面積六點六二平方公尺土地，分歸被告Ｂ○○○所有；編號１７、面積二四七點三二平方公尺土地，分歸被告卯○○、巳○○、午
○○、辰○○、玄○○、酉○○○、申○○、未○○、戌○○、亥○○、天○○、寅
○○、丑○○○等十三人公同共有；編號１８、１９、２０、３０及３１、面積各九
五點０一、九八點二三、一０一點四七、二０點一三、二點０平方公尺五筆土地，分
歸被告戊○○○所有；編號２１、２６及２７、面積各一三六點三六、一七點六二、
二點０二平方公尺三筆土地，分歸被告黃○○所有；編號２２、２８及２９、面積各
一三六點三六、一九點一二、一點七六平方公尺三筆土地，分歸被告Ａ○○所有；編
號２４、面積九一點七四平方公尺土地，分歸被告乙○○所有；編號２５、面積一五
八點０四平方公尺土地，分歸被告地○○所有；編號３２及３３、面積各二四九點四
四、三四點六九平方公尺二筆土地，分歸原告、被告宙○○按應有部分各二分之一維
持共有。
訴訟費用由兩造按附表所示之原應有部分比例負擔。
    事      實
甲、原告方面：
  一、聲明：如主文所示。
  二、陳述：
    (一)緣坐落彰化縣二林鎮○○段第五八四、六○七及六○八地號、地目建、面積分
      別為二七二九點八平方公尺、三○六點三一平方公尺及四○點四七平方公尺土
      地，為兩造所共有，應有部分如附表所示；其中張續已於民國四十九年一月三
      十日死亡，其應有部分由其繼承人即被告卯○○、巳○○、午○○、辰○○、
      玄○○、酉○○○、申○○、未○○、戌○○、亥○○、天○○、寅○○、丑
      ○○○按應繼分比例公同共有，詎張續上開繼承人均怠於辦理繼承登記，茲為
      訴請分割系爭土地，一併請鈞院判令各繼承人辦理繼承登記。而兩造間就系爭
      三筆土地並未訂立不分割之特約，依物之使用目的亦無不得分割之限制，且無
      法協議為分割，爰依民法第八百二十三條第一項、第八百二十四條第二項之規
      定，訴請依原告所提附圖甲案合併分割。
    (二)為使系爭土地發揮最大經濟效用，懇請為合併分割，而位於系爭第五八四地號
      與第六○八、六○七地號土地中間之同段第六○九、六一○地號土地，為十米
      寬道路，是後來徵收的，並不影響合併分割。
    (三)附圖甲案與乙案之差別只在於張續繼承人與被告戊○○○分得之位置不同而已
      。附圖甲案編號十七部分之土地大致為張續繼承人在使用，調解當時，張續繼
      承人房屋就在編號十七部分，被告戊○○○之屋則在編號十九附近，所以附圖
      甲案係依現況繪製，並無不公平之處。況戊○○○仍有使用已久之磚造建物存
      在於編號十九附近，並強烈表示要保留建物，而張續之繼承人即被告巳○○業
      於九十一年十二月二日準備程序中，承認其等之違建已被拆除，目前沒有建物
      存在。又附圖甲案已得被告丙○○、乙○○、Ａ○○、庚○、戊○○○、Ｃ○○、子○○、癸○○、己○○、壬○○、宙○○之同意，屬多數共有人之意見
      ，被告宙○○並表示願與原告維持共有，另編號一部分是六米私設道路，由全
      體共有人維持共有。至於附圖乙案對被告午○○等反而不利。
  三、證據：提出土地登記謄本、繼承系統表、戶籍謄本、除戶謄本、同意書等件為
      證。
乙、被告方面：
　一、被告午○○、玄○○、卯○○、巳○○部分：
    (一)聲明：求為適當判決。
    (二)陳述：
      1.附圖甲案中分給張續繼承人之編號十七土地呈前窄後寬之梯形，但因張續繼
        承人眾多，故希望分得長方形土地，以利日後土地分割利用，所以提出對大
        家偏差較小之附圖乙案，僅將甲案中分配予張續與戊○○○之土地位置互調
        。
      2.張續所遺房屋因係違建已遭拆除，故張續繼承人目前並無使用該地；戊○○○之建物的確位於甲案編號十八、十九所示位置，其屋本是坐北朝南，即東
        西寬、南北窄之三合式建築頂點，因戊○○○將其房屋三分之一移向西面臨
        路，故張續所持有之土地受到壓縮，目前較平衡考量之移動方式，是將戊○○○占有之三筆土地往南側移動，並將張續所持有之土地移至戊○○○占有
        之三筆土地之北邊，以減少張續繼承人之損失，而略為縮小戊○○○所擴大
        之利益，否則依甲案可能會影響到臨路的寬度問題。
  二、被告亥○○、天○○部分：
    (一)聲明：求為適當判決。
    (二)陳述：希望依乙案分割。
  三、被告丁○○、戊○○○部分：
    (一)聲明：求為適當判決。
    (二)陳述：同意依甲案分割。
  四、被告宙○○、Ｃ○○、丙○○、乙○○、Ａ○○、庚○、子○○、癸○○、己○○、壬○○部分：未於最後言詞辯論期日到場，惟據其等提出之同意書，均
      同意依甲案分割；被告宙○○並表示願與原告繼續保持共有。
  五、被告辰○○部分：未於最後言詞辯論期日到場，惟據其前之聲明及陳述略以：
    (一)聲明：求為適當判決。
    (二)陳述：不同意依甲案分割。
  六、被告寅○○、地○○、黃○○、Ｂ○○○、辛○○、酉○○○、申○○、未○○、戌○○、丑○○○部分：未於最後言詞辯論期日到場，亦未提出書狀作任
      何聲明或陳述。
丙、本院依職權勘驗現場，並囑託彰化縣二林地政事務所派員測量及繪製土地複丈成
    果圖到院。
    理　　　由
一、被告宙○○、寅○○、丙○○、地○○、乙○○、Ｃ○○、Ａ○○、黃○○、壬○○、Ｂ○○○、庚○、子○○、癸○○、己○○、辛○○、辰○○、酉○○○
    、申○○、未○○、戌○○、丑○○○經合法通知，無正當理由均未於最後言詞
    辯論期日到場，核無民事訴訟法第三百八十六條各款所列情形，爰依原告之聲請
    ，由其一造辯論而為判決。
二、原告主張系爭三筆土地為兩造共有，應有部分詳如附表所示，原共有人張續已於
    四十九年一月三十日死亡，被告卯○○、巳○○、午○○、辰○○、玄○○、酉
    ○○○、申○○、未○○、戌○○、亥○○、天○○、寅○○、丑○○○等十三
    人分別為其繼承人，迄均未辦理繼承登記。而共有人就系爭土地並未訂有不分割
    之特約，依物之使用目的亦無不能分割情形等事實，業據原告提出土地登記謄本
    、戶籍謄本、繼承系統表、除戶謄本為證，核屬相符，並為到場被告午○○等人
    所不爭執，而其餘被告寅○○等人均已於相當時期受合法之通知，而未於最後言
    詞辯論期日到場，亦未提出書狀作何聲明或陳述，自堪信原告此部份之主張為真
    實。
三、按各共有人，得隨時請求分割共有物。又共有物之分割方法，不能協議決定者，
    法院得因任何共有人之聲請，命為原物分配於各共有人；民法第八百二十三條第
    一項及第八百二十四條第二項第一款分別設有明文。又共有不動產之共有人中有
    人死亡者，他共有人請求分割共有物時，為求訴訟之經濟起見，可許原告就請求
    繼承登記及分割共有物合併提起，即以一訴請求該死亡共有人之繼承人辦理繼承
    登記，並請求該繼承人於辦理繼承登記後，與原告及其餘共有人分割共有之不動
    產（最高法院七十年第一次民事庭會議決議參照）。本件原告基於共有人之共有
    物分割請求權，訴請被告卯○○等十三人辦理繼承登記及裁判分割系爭土地，揆
    諸前開說明，洵屬正當，應予准許。再系爭三筆土地之共有人與應有部分均相同
    ，地目亦同一，有卷附土地登記謄本足憑，原告具狀陳明請求合併分割，未為被
    告所反對，且觀諸被告午○○所提附圖乙案亦採合併之分割方法，應認兩造均同
    意就系爭三筆土地合併分割，本院斟酌上情，亦認為合併分割當較符合經濟效益
    及土地使用之目的，從而，原告訴請合併分割系爭三筆共有土地，核無不合，亦
    應准許。
四、按共有人因共有物分割之方法不能協議決定，而提起請求分割共有物之訴，應由
    法院斟酌當事人之聲請、共有物之性質、經濟效用及全體共有人之利益等公平決
    定之。經查：系爭土地上有如九十一年七月一日發文之複丈成果圖所示建物分布
    情形，業經本院會同彰化縣二林地政事務所人員赴現場履勘屬實，並製有勘驗筆
    錄、現場圖及土地複丈成果圖在卷足稽。本院斟酌：(一)附圖甲案所示之分割方法
    ，已得被告宙○○、丙○○、乙○○、Ａ○○、庚○、丁○○、戊○○○、Ｃ○○、子○○、癸○○、己○○、壬○○之同意，有卷附同意書及準備程序筆錄得
    佐，顯為多數共有人之意思，並符合原告、被告宙○○二人維持共有之意願，自
    應尊重當事人意見；(二)被告午○○、玄○○、卯○○、巳○○、亥○○、天○○
    雖主張依乙案分割即將甲案中分配予張續之編號十七部分與戊○○○之編號十八
    、十九、二十部分土地位置互調，以利日後土地分割利用等語。惟考量甲案所示
    編號十八、十九部分，確有被告戊○○○居住多年之三合院坐落其上，而張續所
    遺原坐落於標號十七部分房屋因係違建已被拆除，目前並無使用該地等情事，亦
    為被告午○○、玄○○、卯○○、巳○○、亥○○、天○○所咸認，則張續繼承
    人既無建物坐落於系爭三筆土地上，其取得甲案編號十七部分並無損於其等之利
    益，為兼顧現狀計，仍宜使張續繼承人取得甲案中編號十七部分土地，被告戊○○○取得十八至二十部分土地。雖甲案之分配方式，將使張續繼承人分得之土地
    呈現梯型，惟應無所謂不利使用之情，至所謂影響臨路寬度問題，此因地形限制
    關係，況被告戊○○○之原應有部分比例較多，分得臨路較寬土地亦無悖公平，
    且系爭三筆土地均係建地，分割後張續繼承人與被告戊○○○之土地坐落位置僅
    為南北之差異，然西邊臨路部分既依應有部分比例分配，且同樣面臨十米寬道路
    ，其價值應無分軒輊；(三)又其中標號１部分由共有人保持共有作為道路使用，對
    共有人土地利用亦堪稱便利；(四)綜合上情，本院顧及均衡原則，並審酌系爭三筆
    土地共有人之利害關係、共有物之性質、經濟效用及使用情形，認如附圖甲案所
    示之分割方法，符合大多數共有人間利益之均衡及能使系爭土地發揮最大之效用
    ，復與兩造之應有部分相當，尚稱妥適、公允，堪值採用，爰諭知分割方法如主
    文第二項所示。
五、本件事證已臻明確，兩造其餘攻擊、防禦方法及舉證，經本院審酌後，核與判決
    結果不生影響，自無庸逐一贅論，併此敘明。
據上論結，本件原告之訴為有理由，依民事訴訟法第三百八十五條第一項前段、第八
十條之一、第八十五條第一項但書、第二項，判決如主文。
中　　　華　　　民　　　國　　　九十三　　年　　　一　　月　　  三十　　日
                                    臺灣彰化地方法院民事第一庭
~B審判長　法　　　官　羅培昌
~B　　　　法　　　官　陳弘仁
~B　　　　法　　　官　周莉菁
右為正本係照原本作成。
如對本判決上訴須於判決送達後廿日內向本院提出上訴狀。
中　　　華　　　民　　　國　　　九十三　　年　　　二　　月　　  二　　　日
~B　　　　法院書記官　張清秀
┌─────────────────────────┐
│附表：                                            │
├──┬─────┬────────────────┤
│編號│共有人姓名│應有部分（訴訟費用負擔比例）    │
├──┼─────┼────────────────┤
│ １ │宇○○    │１＼２４                        │
├──┼─────┼────────────────┤
│ ２ │宙○○    │１＼２４                        │
├──┼─────┼────────────────┤
│ ３ │寅○○    │２００＼２４０８                │
├──┼─────┼────────────────┤
│ ４ │丙○○    │３０６６＼２４０８０            │
├──┼─────┼────────────────┤
│ ５ │地○○    │２＼３６                        │
├──┼─────┼────────────────┤
│ ６ │乙○○    │１＼３６                        │
├──┼─────┼────────────────┤
│ ７ │Ａ○○    │５０＼８００                    │
├──┼─────┼────────────────┤
│ ８ │黃○○    │５０＼８００                    │
├──┼─────┼────────────────┤
│ ９ │壬○○    │１＼２４                        │
├──┼─────┼────────────────┤
│１０│Ｂ○○○  │６４＼２４０８０                │
├──┼─────┼────────────────┤
│１１│庚○      │１＼２４                        │
├──┼─────┼────────────────┤
│１２│戊○○○  │３＼２４                        │
├──┼─────┼────────────────┤
│１３│Ｃ○○    │１８０＼２４０８                │
├──┼─────┼────────────────┤
│１４│子○○    │７０＼２４０８                  │
├──┼─────┼────────────────┤
│１５│癸○○    │７０＼２４０８                  │
├──┼─────┼────────────────┤
│１６│己○○    │７０＼２４０８                  │
├──┼─────┼────────────────┤
│１７│辛○○    │１＼２４                        │
├──┼─────┼────────────────┤
│１８│卯○○    │(一)張續業已亡故，其應有部分２＼２│
│１９│巳○○　  │  ４由編號１８至３０之繼承人公同│
│２０│午○○　  │　共有。                        │
│２１│辰○○　  │(二)左揭繼承人應連帶負擔訴訟費用２│
│２２│玄○○　  │　＼２４。                      │
│２３│酉○○○  │　　　　　　　　　              │
│２４│申○○    │                                │
│２５│未○○　  │                                │
│２６│戌○○    │　　　　　　　　　              │
│２７│亥○○    │　　　　　　　　　              │
│２８│天○○    │　　                            │
│２９│寅○○    │　　　　　　　　　              │
│３０│張洪月清  │                                │
└──┴─────┴────────────────┤
